【裁判字號】    89,台上,6244
【裁判日期】    891019
【裁判案由】    貪污
【裁判全文】
最高法院刑事判決                              八十九年度台上字第六二四四號
    上  訴  人  甲○○
右上訴人因貪污案件，不服台灣高等法院中華民國八十九年七月五日第二審更審判決
（八十九年度上更(一)字第一五三號，起訴案號：台灣台北地方法院檢察署八十七年度
偵字第八八五八號），提起上訴，本院判決如左：
    主  文
原判決撤銷，發回台灣高等法院。
    理  由
本件原判決認定上訴人甲○○原係台灣電力股份有限公司台北供電區營運處（下稱北
區營運處）板橋超高壓變電所保養股股長，負責大台北部分地區機電設備維護，為依
據法令從事公務之人員。民國八十六年間，北區營運處以公開招標方式處理「變電設
備零星維護工程積點發包」工程。經數次流標後，於八十六年九月三日由政厚工程有
限公司（下稱政厚公司）得標，負責承作北區營運處所轄變電所之部分設備維護，上
訴人因掌握前開工程有關積點審核，及於工程完成請領工程款程序中須經其審核蓋章
始能領得之權力，乃基於概括犯意，自八十六年十二月三日至八十七年一月二十日，
在其台北縣土城市○○路○段二○四號辦公室等地，連續多次向政厚公司負責人陳政
傳要求並收受新台幣（下同）二萬元至五萬元不等之賄賂，合計九萬元，詳如原判決
附表所示。陳政傳因不堪其索求，乃向法務部調查局台北市調查處（下稱台北市調查
處）提出檢舉，嗣上訴人於八十七年四月初，又對陳政傳索求賄款九萬元，陳政傳佯
為配合，於八十七年四月三十日在台北市○○街二十一號交付九萬元之際為台北市調
查處人員埋伏當場查獲，並扣得前述款項九萬元等情，因將第一審判決撤銷，改判仍
論處上訴人依據法令從事公務之人員，連續對於職務上之行為收受賄賂罪刑，固非無
見。
惟查：(一)證據雖已調查而其內容尚未明瞭者，即與未經調查無異，如遽行判決，仍屬
刑事訴訟法第三百七十九條第十款規定所稱應於審判期日調查之證據，而未予調查之
違法。上訴人自第一審法院調查時起，即辯稱：伊在台北市調查處偵訊時，已因醉酒
神智不清，當時說的閩南語「拿」是「借」的意思，於原審前審並聲請調取其接受台
北市調查處偵訊時之全程錄音、錄影帶，並傳訊陪同在場之許律師等人（見原審上訴
字卷第三八頁、第一一九頁反面、第一二○頁），同時提出證人陳福原等人所簽立證
明上訴人確於八十七年四月三十日中午在台北市○○路○段一六七號麒麟餐廳參加迎
新餐會，至同日下午五時三十分左右，上訴人不勝酒力，呈醉狀態下結束聚餐等情之
證明書乙紙為證（見原審上訴字卷第一二二頁）。原審及其前審對此亦認有調查之必
要，而傳訊證人李麟、蔡維惠、謝連富、柯重耀、林萬富。雖證人李麟結證稱：上訴
人當時神智很清楚，回答問題都沒問題等語（見原審上訴字卷第一三九頁），但查李
麟並非台北市調查處負責偵訊上訴人及製作調查筆錄之人員，且上訴人於被查獲時臉
紅紅的，可能有喝酒，也有聞到酒味，但酒醉的程度，並不知道等情，已並據證人李
麟陳證在卷（見原審上訴字卷第一三九頁）。另證人謝連富於原審前審調查時亦結證
稱：伊因另案與上訴人同時押於地檢署之候審室內，當時上訴人渾身酒味，自言自
語，聽不懂其說什麼，走路也不正常，偏來偏去，精神狀況像是很累的樣子，有點怪
怪，伊不知當時上訴人之神智是否清楚等語（見原審上訴字卷第一八四頁）。證人柯
重耀、林萬富於原審調查時復結證稱：上訴人經台北市調查處帶往問筆錄前有喝很多
酒，說話結巴等語（見原審更(一)卷第四五頁）。而證人蔡維惠則證稱：「當時甲○○
未表示其有喝酒，當天我是內勤，幾乎都沒有看當事人，只顧著製作筆錄，並不瞭解
被告當時有無喝酒，也未注意其當時之精神狀況」等語（見原審上訴字卷第一四四頁
）。是以上訴人在台北市調查處製作調查筆錄之時，是否因酒後泥醉而神智不清，仍
非明確，本院前次發回要旨已指明就此應再詳予查證，然原判決對上訴人聲請調查之
上開證據，仍不予調查，又未於理由內加以說明，自有未盡調查能事及理由不備之違
法。(二)原判決事實欄係認定，上訴人基於概括犯意，自八十六年十二月三日至八十七
年一月二十日，在其位於台北縣土城市○○路○段二○四號辦公室等地，連續多次向
政厚公司負責人陳政傳「要求」並收受詳如原判決附表所示之「二萬元至五萬元」不
等之賄賂（見原判決第二頁第五行以下），但原判決引為事實一部分之附表編號三備
註欄，卻又記載上訴人該次原「索賄八萬元」，亦有事實與事實相互矛盾之違法。(三)
貪污治罪條例第十條所定應予追繳沒收之財物，以所得者為限，其無所得或已發還者
，自無從再為追繳或發還之諭知。本件上訴人似已將所收受之賄款九萬元返還予陳政
傳，業為其所陳明，並有收據影本乙紙存卷足憑（見一審卷第二九頁反面、第六一頁
），如屬無訛，則原判決仍諭知上訴人收受賄賂所得財物九萬元應予追繳沒收，亦有
判決適用法則不當之違背法令。(四)有罪判決書所記載之犯罪事實，為論罪科刑適用法
律之基礎，故凡與適用法令有關之重要事項，必須詳加認定，明確記載，然後於理由
內明犯罪事實所憑之證據及認定之理由，始足為適用法令之依據。如事實有此記載
，理由未予說明，則為理由不備。本件原判決事實係認定：上訴人因掌握系爭「變電
設備零星維護工程積點發包」工程有關積點審核，及於工程完成請領工程款程序中須
經其審核蓋章始能領得之權力，而向陳政傳要求並收受賄款九萬元云云（見原判決第
二頁第三行以下），然其理由卻說明：該項工程之招標、派工、監工、工資計算等雖
非上訴人之職權，唯於工程完竣驗收及請款均應經其審核，要難謂非其職務云云（見
原判決第三頁第一行以下），就系爭工程何者為上訴人職務上之行為，認定不一，已
有未合。且貪污治罪條例第二條前段規定：依據法令從事公務之人員，犯本條例之罪
者，依本條例處斷，屬於身分犯之一種。原判決事實欄雖記載，上訴人係北區營運處
板橋超高壓變電所保養股股長，負責大台北部分地區機電設備維護，為依據法令從事
公務之人員，然未於理由內說明上訴人為依據法令從事公務之人員所憑之證據及認定
之理由，理由亦有未備。上訴意旨指摘原判決不當，非無理由，應認仍有撤銷發回更
審之原因。又上訴人被訴於八十七年四月初指示陳政傳浮報工程款，約定浮報所得與
陳政傳七、三分帳以為回扣，於八十七年四月三十日在台北市○○街二十一號交付九
萬元時，為台北市調查處人員當場查獲，因認其另涉貪污治罪條例第四條第二項、第
一項第三款之經辦公用工程收取回扣未遂罪嫌，原判決說明應變更起訴法條，成立要
求賄賂罪，而與上訴人所犯收受賄賂罪，有連續關係，論以連續收受賄賂罪部分，基
於審判不可分原則，併予發回。
據上論結，應依刑事訴訟法第三百九十七條、第四百零一條，判決如主文。
中      華      民      國    八十九    年      十      月     十九     日
                              最高法院刑事第十二庭
                                  審判長法官  陳  炳  煌
                                        法官  陳  正  庸
                                        法官  陳  世  雄
                                        法官  徐  文  亮
                                        法官  吳  信  銘
      右正本證明與原本無異
                                              書  記  官
中      華      民      國    八十九    年      十      月    二十五    日


司法院資訊處製作；財團法人民間司法改革基金會備份。
